臺灣臺中地方法院民事判決　95年度訴字第2205號
原　　　告　丁○○
訴訟代理人　蔡瑞煙　　律師
複代理人　　丙○○
被　　　告　己○○
　　　　　　　　　　　號
法定代理人　乙○○
訴訟代理人　庚○○
當事人間拆屋還地事件，本院於96年8月13日言詞辯論終結，判
決如下：
    主    文
原告之訴及假執行之聲請均駁回。
訴訟費用由原告負擔。
    事實及理由
壹、程序方面：
    按不變更訴訟標的，而補充或更正事實上或法律上之陳述者
    ，非為訴之變更或追加，民事訴訟法第256條定有明文。本
    件原告提起本訴原聲明請求：被告應將占用台中縣神岡鄉○○段891地號（以下簡稱系爭土地）土地，面積約460平方公
    尺 (如起訴狀附圖所示黃色部分)，及同段893地號土地，面
    積約30平方公尺 (如附圖所示紅色部分)( 以上面積以實測
    為準)之地上建物拆除，並將土地返還原告。嗣於民國（下
    同）96年3月13日提出民事準備書(二)狀更正聲明：被告應將
    坐落系爭土地上，如附圖所示編號891-2部分、面積0.0262
    公頃，及附圖所示編號891-3部分，面積0.0002公頃之地上
    物拆除，並將土地返還原告。依前開說明，應予准許。
貳、實體方面:
一、原告部分：
  (一)系爭土地為原告所有，重測前為社口段371-3地號，係原告
    先祖父張萬發贈與原告，於40年10月29日以買賣為原因，同
    年月31日辦畢有權移轉登記為原告名義，屬原告之特有財產
    。詎被告無合法權源，自42年間起占用系爭土地如附圖所示
    編號891-2部分、面積262平方公尺及編號891-3、面積2平方
    公尺之土地擅自興建地上物使用，妨害原告所有權之行使，
    為此依民法第767條之規定提起本訴，請求被告拆屋還地。
    並聲明求為判決：被告應將坐落系爭土地，如附圖所示編號
    891-2部分、面積262平方公尺及編號891-3、面積2平方尺之
    地上物拆除，並將土地返還原告；原告願供擔保，請准宣告
    假執行。
  (二)對被告抗辯之陳述：
  1.按父母對於未成年子女之特有財產，有使用收益之權，但非
    為子女之利益，不得處分之，民法第1088條第2項定有明文
    ，此規定所稱之處分不問法律上之處或事實上之處分，法律
    上之處分亦不問物權行為或債權行為、有償行為或無償行為
    ，均包含在內。系爭土地係原告未滿10歲時，由先祖父張萬
    發依台灣民間習慣預先贈與給長孫之原告，並以形式上為買
    賣之方式移轉登記予原告，故係屬原告之特有財產，非為原
    告之利益，原告之父親不得處分，如有違反其處分亦屬無效
    ，為實務見解之通說。如認系爭土地非屬原告之特有財產，
    依學者通說認為未成年子女之一般財產並不屬於親權人財產
    管理權之範圍（舉重明輕或保護子女利益），應由子女自為
    管理、使用、收益及處分，實務見解亦有認為依民法第1088
    條第2項但書規定之立法意旨，除為未成年子女之利益或未
    成年子女成年後自願承認外，不能對未成年子女生效（最高
    法院92年台上字第1366號判決可參）。
  2.被告辯稱原告父親同意捐地供被告建廟，並提出承諾書、調
    解書為證，原告否認被告提出書證之真正，亦否認書證上原
    告、原告法定代理人之簽名及印文為真正。縱認被告提出之
    書證為真正，亦係原告父親無權代理所為之承諾行為，原告
    從未同意父親將系爭土地捐獻給被告建廟使用，且依承諾書
    之記載可知並非原告在場所立，被告引用承諾書辯稱是原告
    自己同意捐獻，並非事實。原告父親無權代理之行為既未經
    原告本人承認，依民法第170條第1項規定，對原告並不生效
    力，另原告父親以自己名義接受調解將系爭土地劃出1分地
    予被告，則明顯非為原告之利益，依民法第1088條第2項規
    定亦屬無效，被告自不得執為有權占用之依據。
  3.系爭土地係在原告稚齡未懂事時，由被告與原告父親為不利
    於原告之約定，原告從未同意父親將系爭土地中之1分地捐
    給被告建寺使用，原告成年後也未曾追認該捐地行為，且屢
    有異議，原告於78、79年回到台中縣神崗鄉開設工廠，才知
    悉系爭土地是登記原告名義，即於79年間兩度發函要求被告
    勿占用原告土地及回復原狀，並於92年間申請台中縣豐原地
    政事務所辦理鑑界、訂立界椿確認被告有占用之事實。縱使
    原告未提出異議，亦僅是單純之沈默，並不得視為默示同意
    ，更無被告向原告表示主殿要翻修，原告表示同意並未反對
    之情事，被告指原告已承認承諾書之效力且未向被告行使權
    利，本件起訴為權利濫用云云，顯屬不實，另坐落台中縣神
    岡鄉○○段894、895-1等2筆土地，為被告所有，面積分別
    為1,406平方公尺及424平方公尺，顯足供被告使用，併予陳
    明。
二、被告部分：
  (一)原告於40年10月29日取得系爭土地所有權，嗣於41年12月25
    日由原告之法定代理人即其父張軺軒（原告係31年4月23日
    生，當時為未成年人）以原告之名義簽立承諾書，載明：「
    前記之土地（即重測前371地號土地）係未成年人丁○○所
    有，茲相應釋尊根本道場建寺寺名己○○…將從該地內分割
    壹部無償撥付…然未成年人之法律行為應由親權人張軺軒行
    使，其法律行為均得未成年人之同意，無異議…嗣後辦理移
    轉登記手續上…前記親權人當即不論何時無條件出首辦理，
    以利登記之順利，絕無反悔…」等語。又於42年7月7日調解
    書上承諾「(二)張軺軒依照民國四十一年十二月十二日之承諾
    書之喜，捨神崗鄉社南村己○○為一部分之土地（即壹分土
    地）為限本日即願意承諾日後絕對不得異議。」等語。確定
    無償撥付重劃前371地號土地中1分地作為被告建寺之用，此
    法律行為並得到原告之同意，原告成年後也未就捐獻土地建
    寺乙事提出任何異議，應視為承認。依此，被告自42年起在
    系爭土地上興建寺廟本殿，係有合法權限，原告主張被告為
    無權占用，顯非事實。
  (二)否認系爭土地為原告之特有財產，且係原告於未成年時，自
    己同意將系爭土地捐獻給被告使用，並經法定代理人同意，
    此觀承諾書記載：「…其法律行為均得未成年人之同意，無
    異議…」等語即明，並無民法第1088條第2項但書規定之適
    用，而應適用民法第77條、第79條、第84條之規定，故原告
    所為將系爭土地捐獻給被告使用之意思表示，已得法定代理
    人之允許，自屬有效。
  (三)原告自其成年起，對被告主殿建物使用系爭土地均未表示異
    議，且於91年間其欲在神岡鄉○○段967地號土地上興建農
    舍，因被告主殿建物位於系爭土地上遭推定為農舍，原告為
    取得興建農社之建築執照，請求被告出具證明書證明系爭土
    地上之建物為寺廟非舍，當時被告向原告表示寺廟主殿將要
    翻修，原告也表示同意並未反對，被告始同意出具寺證廟明
    書，此均足以顯示原告同意被告有權繼續使用系爭土地，而
    不行使拆屋還地請求權，並引起被告之上正當信任。原告雖
    曾在79年間寄發存證信函予被告，惟係針對同段893地號土
    地主張權利，並未針對系爭土地部分主張權利，足證原告當
    時承認承諾書之效力，所以才未針對系爭土地提出主張，並
    非僅為單純沈默，原告於92年申請調解前從未要求被告返還
    系爭土地。且被告已有50多年歷史，為合法登記之寺廟，為
    地方人士精神信仰寄託之佛寺，若拆除寺廟主殿定會造成己○○極大損失並使住持及信徒遭受極大精神上衝擊，原告並
    非務農也未從事耕種，故系爭土地收回非基於耕種之目的，
    其在另筆農地上已興建農舍，不能再在他筆農地興建農舍，
    故收回系爭土地對原告而言，所得利益甚少，但卻會造成被
    告及信徒財產、精神上極大損失，原告提起本訴實為權利濫
    用並有違反誠信原則，應予駁回。並聲明求為判決：原告之
    訴及假執行之聲請均駁回；如受不利判決，願供擔保請准免
    予假執行。
三、原告主張系爭土地為原告所有，由原告之祖父張萬發於40
    年10月29日以買賣為原因，同年月31日辦畢有權移轉登記為
    原告名義，被告自42年間起使用系爭土地如附圖所示編號89
    1-2部分、面積262平方公尺及編號891-3、面積2平方公尺之
    土地興建地上物等事實，為被告所不爭執並經本院會同兩造
    履勘，並囑託台中縣豐原地政事務所測量，有履勘筆錄及測
    土地複丈成果圖在卷可憑，堪信屬實。
四、原告主張被告無使用系爭土地之合法權源，為無權占有乙節
    ，則為被告所否認，並以前詞置辯，是本件兩造之爭執重點
    應在於：被告占用系爭土地，是否有合法使用之權源？原告
    依所有權之法律關係請求被告拆屋還地，是否為權利濫用而
    不應准許？茲分敘如下：
  (一)被告有無合法使用系爭土地之權源：
  1.被告辯稱原告之父於41年間以原告名義簽立承諾書同意將系
    爭土地無償撥付被告建寺使用，原告之父於42年間簽立之調
    解書亦為同一承諾，故系爭土地係經原告同意供被告使用並
    由其父代為意思表示等語，並據被告提出承諾書及調解書為
    證，惟原告否認承諾書、調解書之真正暨否認文書上其父之
    簽名、印文之真正，按私文書應由舉證人證其真正，民事訴
    訟法第257條定有明文，又同法第258條第1項關於私文書經
    本人或其代埋人簽名、蓋章或按指印者推定為真正之規定，
    須其簽名、蓋章或按指印係本人或其代理人為之，在當事人
    間已無爭執或經舉證人證明者，始得適用，故本件原告既爭
    執被告提出之承諾書、調解書及原告及其父簽名、印文之真
    正，自應由提出文書之被告負其舉證之責任。就此被告固另
    提出切結書及證明書，並舉戊○○○、甲○○為證，惟被告
    提出之切結書上原告父親「張軺軒」之簽名及印文，與被告
    提出之承諾書、調解書上「張軺軒」之簽名及印文均不相符
    ，且其內容亦與系爭土地無關，無從為上開待證事實之證明
    。另被告提出之證明書上固經證人戊○○○證稱證明書上其
    父親「江啟珍」之印文為真正，依其所證，亦僅能證明該證
    明書上「江啟珍」之印文真正，縱予推論該證明書為真正，
    然依證明書所載「為遵守調解書第三條之規定…」等語，仍
    無法確認所稱之調解書係何指，且被告之上述舉證均未能證
    明承諾書、調解書上原告及其父親之簽名、印文為真正，其
    提出之書證既乏形式上之證明力，更遑論其實質之證明力，
    被告之抗辯已難採信。
  2.退步而言，按父母為未成年子女之法定代理人，民法第1086
    條定有明文，又父母行使其對未成年子女之（法定）代理權
    之型態，可分為行使補充之代理權及完全之代理權二種類型
    。前者依民法第77條前段規定：「限制行為能力人為意思表
    示及受意思表示，應得法定代理人之允許。」，又同法第79
    條規定：「限制行為能力人未得法定代理人之允許，所訂立
    之契約，須經法定代理人之承認，始生效力。」其法定代理
    人自包括未成年之父母在內，此事前允許或事後承認，屬補
    充代理權；後者依依民法第1088條第2項規定：「父母對於
    未成年子女之特有財產，有使用、收益之權，但非為子女之
    利益不得處分之。」之規定，其父母對未成年人之特有財產
    ，如為未成年子女之利益處分時，其所為代理處分之行為係
    行使完全之代理權。
  3.本件被告提出之承諾書記載：「前記之土地（即重測前371
    地號土地）係未成年人丁○○所有，茲相應釋尊根本道場建
    寺寺名己○○…將從該地內分割壹部無償撥付…然未成年人
    之法律行為應由親權人張軺軒行使，其法律行為均得未成年
    人之同意，無異議…嗣後辦理移轉登記手續上…前記親權人
    當即不論何時無條件出首辦理，以利登記之順利，絕無反悔
    …」、「承諾人丁○○-印文」、「親權人張軺軒-印文」等
    語以觀，依其文義應係指原告父親同意原告為該承諾書所示
    無償撥付系爭土地予被告建寺之意思表示，並代理原告為該
    法律行為，依前揭說明，應認為此際原告父親係行使補充之
    代理權，惟原告自始均否認曾為該承諾書之意思表示，縱承
    諾書書為真正，亦屬原告父親無權代理所為之行為，既未經
    原告承認，依民法第170條第1項規定，對原告自不生效力。
    被告雖另以原告自其成年後對被告使用系爭土地從未表示異
    議，應視為承認該承諾書，惟按所謂承認為代理權之補授，
    自應由本人以意思表示為之。單純之沉默，尚難認係承認。
    （最高法院74年度台上字第1254號裁判可供參考），本件原
    告縱未就被告使用系爭土地乙事表示異議，亦僅屬單純之沈
    默，尚難遽解為原告已承認該承諾書之法律行為。
  4.另被告提出之調解書記載：「(二)張軺軒依照民國四十一年十
    二月十二日之承諾書之喜，捨神崗鄉社南村己○○為一部分
    之土地（即壹分土地）為限本日即願意承諾日後絕對不得異
    議。」、「被調解人張軺軒」等語，係原告父親以個人名義
    簽立，縱能解為原告父親係行使完全之代理權，然依民法第
    1088條第2項之規定：父母對於未成年子女之特有財產，有
    使用收益之權，但非為子女之利益，不得處分之。此所稱之
    處分行為，非僅以減少積極財產為限，即增加消極財產（如
    負擔債務）亦應包含在內（最高法院52年度台上字第1974號
    裁判參照），故如屬未成年子女之特有財產，父母固有使用
    收益權，惟非為子女之利益不得處分，違反是項規定者，路
    其處分應為無效。另依最高法院92年台上字第1366號裁判及
    學者見解均以未成年子女之一般財產並不屬於親權人財產管
    理權之範圍（舉重明輕或保護子女利益），應由子女自為管
    理、使用、收益及處分，依上開民法第1088條第2項但書規
    定之立法意旨，除為未成年子女之利益或未成年子女成年後
    自願承認外，不能對未成年子女生效。是本件系爭土地無論
    是否為原告之特有財產，原告父親如以自己名義處分系爭土
    地，增加原告之消極財產（負擔債務），依前揭說明，其所
    為之處分行為，均應認為無效。
  5.綜上所述，本件被告提出之承諾書、調解書既無法證明為真
    正，其據以主張有權占用，即屬無由；縱認承諾書、調解書
    為真正，惟亦屬原告父親無權代理而為之意思表示，且未經
    原告事後承認及違反子女利益所為之處分行為，均屬無效。
    是故，原告主張被告無合法權源占用系爭土地之情，應堪採
    納。
  (二)原告依所有權之法律關係請求被告拆屋還地，是否有權利濫
    用之情形：
  1.按權利之行使，不得違反公共利益，或以損害他人為主要目
    的。行使權利，履行義務，應依誠實及信用方法。民法第14
    8條定有明文。又「濫用權利，不為法律所保護」、「謹按
    民律草案總則編第八章原案謂凡權利人，均得行使其權利，
    享受其實益，如有妨害其權利之行使者，各權利人得依法定
    之方法，完全行使其權利，故設本章規定，使足以達行使權
    利之目的，而符保護權利之主旨也。」、「權利之行使，不
    得違反公共利益，或以損害他人為主要目的。行使權利，履
    行義務，應依誠實及信用方法。」、「謹按權利人於法律限
    制內，雖得自由行使其權利，然其目的，要以保護自己之利
    益為必要，若專以損害他人利益為目的者，其權利之行使，
    實為不法行為，自為法所不許。此本條所由設也。一、權利
    人於法律限制內，雖得自由行使其權利，惟不得違反公共利
    益，乃權利社會化之基本內涵，爰於原第148條，增列『權
    利之行使，不得違反公共利益』，俾與我民法立法原則更相
    吻合。又因本條增列誠信原則為第二項，故將修正後之原條
    文改作第一項。二、誠信原則，應適用於任何權利之行使及
    義務之履行，現行法，僅就行使債權，履行債務之誠信原則
    ，於債編第219條中規定，似難涵蓋其他權利之行使與義務
    之履行，爰於第148條增列第2項明示其旨。」，大理院15年
    上字第610號判例、民法總則編第七章立法理由前段、同法
    第148條、同條18年及71年立法理由訂有明文。再「查權利
    之行使，是否以損害他人為主要目的，應就權利人因權利行
    使所能取得之利益，與他人及國家社會因其權利行使所受之
    損失，比較衡量以定之。倘其權利之行使，自己所得利益極
    少，而他人及國家社會所受之損失甚大者，非不得視為以損
    害他人為主要目的，此乃權利社會化之基本內涵所必然之解
    釋。」、「權利者在相當期間內不行使其權利，並因其行為
    造成特殊情況，足引起義務人之正當信任，認為權利人已不
    欲行使其權利，而權利人再為行使時，應認為有違誠信原則
    ，固得因義務人之抗辯，使其權利歸於消滅。」、「已登記
    不動產所有人行使除去妨害請求權並無民法第125條消滅時
    效規定之適用，其在相當期間內未行使該權利，除有特別情
    事足以引起他人之正當信任，以為其已不欲行使權利外，尚
    難僅因其久未行使權利，而指其嗣後行使權利係有違誠信原
    則。」、「所謂誠實信用之原則，係在具體的權利義務之關
    係，依正義公平之方法，確定並實現權利之內容，避免當事
    人間犧牲他方利益以圖利自己，自應以權利人及義務人雙方
    利益為衡量依據，並應考察權利義務之社會上作用，於具體
    事實妥善運用之方法。」最高法院71年台上字第737號判例
    、72年度台上字第2673號裁判、86年度台上字第3751號裁判
    、86年度台再字第64號裁判意旨均可供參考。
   2.本件被告自42年起即使用系爭土地興建寺廟主殿，其間原
     告固曾於79年5月23日、同年7月30日寄發存證信函予被告
     ，惟依原告提出之存證信函內容：「台端如未本人書面同
     意，請勿在本人所有土地上改建、增建房屋…」、「…台
     端竟在本人之土地上鋪設水泥，顯有惡意侵佔…」等語所
     示，並非針對本件系爭土地主被告所建主殿之磚瓦造房屋
     主張權利，而係另針對認為被告在原告所有同段893地號土
     地上新建之二層鋼筋水泥建物部分（此部分原告原訴請拆
     除，嗣經測量被告並無占用同段893地號土地）主張權利，
     嗣至其於92年間申請調解及提起本訴前，均未曾向被告要
     求拆除房屋，自被告使用系爭土地迄今已逾50年，自原告
     成年（原告係31年出生）迄今已逾40年，縱依原告自承知
     悉被告使用系爭土地之時間即78、79年間起算迄今亦已逾
     15年，足認原告有長時間不行使其權利之行為；而本件被
     告提出之承諾書、調解書固無法證明為真正，然依證人戊○○○、甲○○之證述內容，仍可推認當初確有信徒捐地
     供被告建廟之情形，則被告係認為已取得土地所有權人之
     同意始予使用系爭土地，否則被告當無輕率占用之理，加
     以原告長時間不行使其權利，已足以使被告引起正當之信
     任，認為原告已不欲行使其拆屋還地之權利。另被告使用
     系爭土地興建寺廟主殿，供信徒膜拜，為當地歷史悠久合
     法登記之寺廟，有被告提出之寺廟登記證、登記表可憑，
     已成為附近民眾精神信仰之寄託，若逕予拆毀，除造成被
     告之嚴重損失外，亦使信徒遭蒙精神上之衝擊，對被告及
     社會造成之損害不可謂非鉅，再參酌原告自承曾與被告三
     度就系爭土地之使用，洽談價購之事項，足見原告並無使
     用系爭土地之迫切需求，且非無出售系爭土地之意願，則
     原告欲求其就系爭土地所有權能之完滿實現，尚非僅有請
     求被告拆屋還地一途，不妨類推適用民法第79條但書之規
     定，請求被告以相當之價格購買系爭土地，俾更能取得兩
     造利益之平衡。
   (三)綜上，本院因認原告依民法第767條提起本訴，請求被告拆
     屋還地有違誠信原則，並有權利濫用之情形，其請求為無
     理由，不應准許。原告之訴既經駁回，其假執行之聲請亦
     失其依據，應併予駁回。
五、本件判決之基礎已為明確，兩造其餘攻擊、防禦方法及舉證
    ，經核均與判決結果無影響，爰不一一論述，附此敘明。
六、訴訟費用負擔之依據：民事訴訟法第78條。
中　　華　　民　　國　　96　　年　　8　　月　　27 　　日
                  民事第一庭  法  官  陳文爵
正本係照原本作成。
如對本判決上訴，須於判決送達後20日內向本院提出上訴狀。
中　　華　　民　　國　　96　　年　　8　　月　　27 　　日
                              書記官  劉易柔